臺北高等行政法院判決
110年度交上字第238號
上  訴  人  交通部公路總局新竹區監理所
代  表  人  吳季娟（所長）
被 上訴 人  姜國輝                                      
上列當事人間交通裁決事件，上訴人對於中華民國110年7月19日
臺灣臺北地方法院110年度交字第233號行政訴訟判決，提起上訴
，本院判決如下：
    主  文
原判決廢棄，發回臺灣臺北地方法院行政訴訟庭。 
    理  由
一、被上訴人於民國110年1月22日10時許駕駛車號00-0000號自
    用小客車（下稱A車），沿臺北市文山區指南路2段西往東方
    向行駛，行至指南路2段197巷口暫停欲左轉時，適有車號00
    0-0000號自用小客車（下稱B車）疏未注意車前狀況，自後
    追撞A車車尾。肇事後，被上訴人未依規定處置逃逸（無人
    受傷）。臺北市政府警察局文山第一分局交通分隊（下稱舉
    發機關）員警於110年2月7日以掌電字第A00ZHH506號舉發違
    反道路交通管理事件通知單（下稱舉發通知單）予以舉發。
    被上訴人不服舉發通知單，向上訴人陳述意見，經舉發機關
    查復違規屬實，上訴人認被上訴人有「駕駛汽車肇事，無人
    受傷或死亡而未依規定處置逃逸」的違規，依道路交通管理
    處罰條例第62條第1項規定，以110年3月18日竹監新四字第5
    1-A00ZHH506號裁決書裁處被上訴人新臺幣（下同）3,000元
    ，吊扣駕駛執照1個月，並應參加交通安全講習（下稱原處
    分）。被上訴人不服，提起行政訴訟，經臺灣臺北地方法院
    （下稱原審法院）110年度交字第233號行政訴訟判決撤銷原
    處分（下稱原判決）。上訴人不服，提起本件上訴。
二、被上訴人起訴主張及訴之聲明、上訴人於原審的答辯及聲明
    、原判決認定的事實及理由，均引用原判決所載。
三、上訴意旨：
　㈠原判決認定A車與B車碰撞後車損情形輕微，A車右後保險桿除
    有車輛老化所呈現的脫漆、白斑痕跡外，無任何凹損等等。
    但仔細檢視舉發機關採證的事故車體損傷照片，A車右後方
    保險桿粉塵及刮痕明顯，即使擦去粉塵，仍有多處刮痕。該
    照片為舉發機關通知被上訴人於110年1月28日到案說明時拍
    攝，為事發後第6日採集的證據，而原判決認定「車輛老化
    所呈現之脫漆、白斑痕跡」，應是採用被上訴人110年7月7
    日行政辯論意旨狀所附照片，但該照片何時拍攝、距離事故
    發生多久、是否可認定為事發當時的車體狀況等，原審法院
    均未釐清，應以舉發機關採集的照片有較高的證據力。再者
    ，上訴人調閱A車109年4月20日及10月23日車輛定期檢驗畫
    面，A車於事故前無車體老化斑駁的情形。尤其被上訴人所
    稱車體老化斑駁情形，恰為事故碰撞周邊；若該脫漆、斑駁
    處為車體老化所致，以臺灣氣候潮濕程度，該掉漆脫落處應
    有明顯生鏽情形，不致於短時間內在無外力因素下自行斑駁
    、脫落及掉漆。上開車輛定期檢驗畫面顯示A車於事故發生
    前半年期間車體保養良好、無損傷及脫落掉漆處，原審法院
    未就車輛定期檢驗結果與被上訴人所提車體老化的論點，依
    論理法則及經驗法則判斷事實真偽，調查證據即有違誤。
　㈡原判決認為B車左前車頭的車損僅有輕微刮痕，惟檢視B車車
    體損傷照片，該車體左前車頭除多處刮痕（B車刮痕高度與A
    車刮痕高度相符）與車漆脫落外，其板金凹陷及頭燈玻璃碎
    裂，實難認同B車僅有輕微刮痕的情形。綜合採認B車行車紀
    錄器畫面及車體損傷照片，兩車碰撞時力道並非輕微，且於
    碰撞時除產生聲響外，車內駕駛及乘客均可感受其碰撞力道
    ，原判決稱「碰撞聲之音量非鉅，且B車係自後方追撞A車之
    後車尾，則原告於案發當時是否已聽聞該碰撞聲，尚非無疑
    」等等，與事證不符。依行車紀錄器畫面所示，兩車碰撞當
    下除明顯聲響外，B車亦因行駛中撞擊A車而停止前行，產生
    車體前後晃動現象。原審法院未審究事故當事人除感官所接
    收的碰撞聲響外，應可立即感知當下撞擊力道強弱。再者，
    B車乘客對駕駛人稱「他不知道耶，他還轉走了」等語等，
    應為B車乘客的「臆測」，況每個人於事故發生時的反應不
    同，法律課予事故當事人的處置義務，不包含事故後應鳴按
    喇叭提醒對方，被上訴人本有注意義務，於聽聞聲響或感受
    到碰撞時應詳加確認，不應以B車乘客的臆測之詞及B車駕駛
    未鳴按喇叭等，作為被上訴人主觀上是否知悉交通事故的認
    定依據。原判決認定事實違反行政訴訟法第189條規定，亦
    有違證據法則。
　㈢聲明：⒈原判決廢棄。⒉被上訴人之訴駁回。
四、被上訴人主張　
　㈠被上訴人行政辯論意旨狀提供的事故現場畫面及警方照片已
    顯示A車在事故現場無車損及落漆白斑。上訴人提供的110年
    5月12日照片也可證明A車當時無損傷、落漆。被上訴人在不
    知發生事故的情況下到舉發機關報到。警察拍照時有檢查A
    車，並無車損，甚至示意被上訴人將粉層擦掉。本件肇事是
    B車駕駛與乘客聊天，疏於注意車前狀況，肇事原因在B車，
    被上訴人沒有肇事逃逸動機。依車損判斷，被上訴人也不致
    有感覺肇事，並非惡意離開現場。上訴人堅持用聲響證明，
    並假設碰撞力道大，應不可採。依影片顯示，B車駕駛人在A
    車煞車減速時有按兩次喇叭，發生碰撞後，B車女性乘客已
    表示被上訴人不知道發生事故，B車駕駛人又未按喇叭，只
    有下車觀察及撫摸車頭，其撫摸車頭表示沒有目視可及的車
    損，故用手確認，足證事故輕微，被上訴人不知悉事故的發
    生
　㈡B車的撞擊點與車損應以B車報案人手指處為準，其手指處沒
    有板金凹陷，其他照片所示的凹陷處不是與A車碰撞所致，B
    車報案人也沒有手指該處，顯然是舊傷，不能以此認定碰撞
    程度。A車沒有車損，甚至沒有刮痕，如何致B車板金凹陷。
    上訴人稱：B車刮痕與A車刮痕高度相符等等，並無依據。B
    車報案人明確指稱其B車碰撞部位是左前車頭，卻要警察拍
    攝B車左側照片，而不拍左前車頭，顯不合理。
　㈢上訴人提出路邊攝影機側錄畫面畫面中的駕駛人並非被上訴
    人，而是被上訴人的妻子，已侵犯個人肖像權及隱私權。此
    外，上訴人提出的車輛定期檢查側錄畫面，無時效性與證據
    力。上訴人濫權侵犯被上訴人妻子的人權，對被上訴人為不
    實指控，造成精神損傷，故要求上訴人道歉。
　㈣聲明：⒈上訴人之上訴駁回。⒉上訴人向被上訴人夫妻道歉。
    　　
五、本院的判斷：
　㈠交通裁決事件，得不經言詞辯論為之，固為行政訴訟法第237
    條之7所明定，惟聽審原則為法治國的基本原則，行政訴訟
    法第125條第2項規定：「審判長應注意使當事人得為事實上
    及法律上適當完全之辯論。」第141條規定：「調查證據之
    結果，應告知當事人為辯論。」乃聽審原則的具體實現，上
    開規定依同法第237條之9第1項、第236條規定，於交通裁決
    事件仍有準用，故交通裁決事件縱不經言詞辯論而為判決，
    仍應依前開規定使當事人對事實及法律上的重要問題為意見
    表示；如有依職權調查取得的證據，並應使當事人就調查證
    據的結果為意見陳述，否則即有不適用行政訴訟法第125條
    第2項及第141條規定的違背法令情事。又行政訴訟法第125
    條第1項、第133條及第189條第1項、第3項規定，行政法院
    於撤銷訴訟應依職權調查事實關係及證據，不受當事人主張
    的拘束；為裁判時，應斟酌全辯論意旨及調查證據的結果，
    依論理及經驗法則判斷事實的真偽，並將得心證的理由，記
    明於判決。倘未盡調查證據及審酌其證明力的職責，或認定
    事實有悖於論理或經驗法則，判決即屬違背法令。
  ㈡行政訴訟法第2編第1章第4節明定各種證據方法及其調查程序
    ，其中第174條所稱「勘驗」，是指受訴行政法院的承審法
    官於訴訟程序中，以五官的作用，直接勘察物體的狀態及現
    象，以所得結果為證據資料的調查證據行為。依行政訴訟法
    第140條第1項及第2項規定：「（第1項）受訴行政法院於言
    詞辯論前調查證據，或由受命法官、受託法官調查證據者，
    行政法院書記官應作調查證據筆錄。（第2項）第128條至第
    130條之規定，於前項筆錄準用之。」此規定所準用的第129
    條第5款規定：「言詞辯論筆錄內，應記載辯論進行之要領
    ，並將下列各款事項記載明確：……五、證人或鑑定人之陳述
    ，及勘驗所得之結果。」第173條規定：「（第1項）本法關
    於文書之規定，於文書外之物件，有與文書相同之效用者，
    準用之。（第2項）文書或前項物件，須以科技設備始能呈
    現其內容或提出原件有事實上之困難者，得僅提出呈現其內
    容之書面並證明其內容與原件相符。」第176條規定準用的
    民事訴訟法第366條亦明定：「勘驗，於必要時，應以圖畫
    或照片附於筆錄；並得以錄音、錄影或其他有關物件附於卷
    宗。」依同法第237條之9第1項、第236條規定，上開規定於
    交通裁決事件均有準用。由上開規定可知，光碟片所存錄的
    影像內容，屬於以類如符號的圖畫在物品上表示意思或觀念
    ，且須以科技設備始能呈現其內容的準文書性質，得僅提出
    呈現內容的書面，惟仍須證明內容與原件相符，另為調查光
    碟片所錄存影像作為證據使用而應行勘驗時，勘驗所得結果
    亦應記載於調查證據筆錄中，必要時，應以圖畫或照片作為
    筆錄的附件，黏貼於其後。準此，僅憑光碟片所列印照片作
    為證據，仍須照片內容具體清楚而足以證明待證事實，方符
    經驗及論理法則，且須確認照片內容確與光碟片存錄內容相
    符，否則，即應就光碟片內容勘驗而製作調查證據筆錄，方
    得以光碟片的調查證據結果作為判決基礎，若捨此不為，其
    判決即屬違法。
  ㈢原判決第4頁以下記載勘驗B車行車紀錄器光碟結果，然原審
    法院僅是擷取行車紀錄器光碟的翻拍照片，並予以文字敘述
    而已（原審法院卷第頁159-163頁），並未進行調查證據程
    序，亦未由書記官製作調查證據筆錄記載勘驗所得的結果，
    也未使當事人就調查證據結果為意見陳述，已違反上述行政
    訴訟法第125條第2項、第129條第5款、第140條第1項、第2
    項及第141條等規定。
　㈣原判決記載「細繹兩車車損照片(見本院卷第103頁、第152頁
    )所示，A車之右後保險桿上除有車輛老化所呈現之脫漆、白
    斑痕跡外，並無任何凹損，而B車之左前車頭之車損僅有輕
    微刮痕，足見兩車發生碰撞之力道甚微。」然比對原審法院
    卷宗第103頁及第152頁（或第139頁）照片，第103頁上訴人
    提出的照片顯示A車有明顯的刮擦痕跡，與第152頁（或第13
    9頁）由被上訴人提出的照片內容有所不同。又上訴人於原
    審法院提出的答辯書表示：已調閱監理系統的車輛定期檢驗
    畫面，A車於109年10月23日定期檢驗時尚無明顯刮痕等等（
    原審法院卷第63頁），則原判決如何認定A車右後保險桿上
    脫漆、白斑痕跡為車體老化所致，而非撞擊結果，尚有疑問
    。原判決未審酌原審法院卷宗第103頁及第152頁（或第139
    頁）照片內容的差異，亦未確認B車車損情形，綜合A車與B
    車車損情形，研判撞擊力道，也沒有就上訴人主張有關Ａ車
    定期檢驗畫面部分，有何證據能力的瑕疵、如何不可採信或
    對事實認定沒有影響等，於判決理由中說明，有未依職權調
    查證據及判決不備理由的瑕疵。再者，原審法院卷宗未見有
    關監理系統的車輛定期檢驗照片，是否存放在上訴人提供的
    光碟內（原審法院卷第104頁），亦或上訴人漏未提出；又
    上訴人110年7月16日竹監新字第1100197249號函說明第2點
    記載檢送A車相關採證照片電子檔（原審法院卷第171頁），
    然未見有何採證照片附卷，原審法院未依職權調查，亦有瑕
    疵，均有待釐清。
　㈤原判決記載：「又依前述之勘驗結果，兩車發生擦撞時雖有
    聽聞碰撞聲響，惟該碰撞聲之音量非鉅，且B車係自後方追
    撞A車之後車尾，則原告於案發當時是否已聽聞該碰撞聲，
    尚非無疑。」然原審法院並未進行調查證據程序，亦未由書
    記官製作調查證據筆錄記載勘驗所得的結果，也未使當事人
    就調查證據結果為意見陳述，已如上述。又原審法院擷取行
    車紀錄器光碟的翻拍照片，並予以文字敘述（原審法院卷第
    頁159-163頁）的內容，並無任何有關碰撞聲響大小的敘述
    ，亦未就A車在靜止準備左轉的狀態下，突遭Ｂ車撞擊的車身
    晃動狀況，綜合研判、認定被上訴人有無知悉肇事的可能性
    ，有未依證據論斷事實，並依職權調查證據的違法情形。　
    　
　㈥行政訴訟法第238條第2項規定：「於上訴審程序，不得為訴
    之變更、追加或提起反訴。」被上訴人於110年8月20日向本
    院提出上訴答辯狀載上訴聲明除駁回上訴人的上訴外，還附
    加上訴人應向被上訴人夫妻道歉的聲明內容；被上訴人再於
    111年3月3日提出上訴答辯意旨狀載上訴聲明除駁回上訴人
    的上訴外，還附加上訴人及臺北市政府警察局文山第一分局
    應共同向被上訴人夫妻道歉，以及上訴人及臺北市政府警察
    局文山第一分局應給付被上訴人500萬元等內容，其真意為
    何有待原審法院闡明釐清；如為追加起訴，本院依行政訴訟
    法第238條第2項規定，亦無從准允，併予說明。
六、綜上，原判決有未依職權調查證據、判決不備理由及未依法
    踐行調查證據程序等瑕疵，上訴人求予廢棄，為有理由。又
    本件事證尚未明確，有由原審法院再為調查審認的必要，本
    院無從自為判決，故將原判決廢棄，發回原審法院另為適法
    的裁判。 　　
中　　華　　民　　國　　111 　年　　3 　　月　　7 　　日
　　　　　　　　　　  臺北高等行政法院第四庭
　                      　      審判長法  官　高愈杰
　　                          　      法  官　李君豪
　　　                                法  官　楊坤樵
上為正本係照原本作成。
不得上訴。
中　　華　　民　　國　　111 　年　　3 　　月　　7 　　日
                                      書記官　高郁婷